臺灣臺北地方法院民事判決　　　　　　　99年度訴字第2000號
原　　　告　楊志成
訴訟代理人　李莉卿律師
被　　　告　柯又淳
訴訟代理人　李耀鳴
　　　　　　李明諭律師
　　　　　　陳逸華律師
上列當事人間遷讓房屋等事件，本院於民國99年12月27日言詞辯
論終結，判決如下：
    主  文
被告應將坐落於臺北市○○○路一二九號（U2廣場）第一樓第S-
7 室、第一樓第S-8 室、第一樓第S-11室、第一樓第S-12室房屋
騰空遷讓返還原告。
被告應給付原告新臺幣壹佰捌拾伍萬伍仟元，及自民國九十九年
四月十二日起至清償日止，按年息百分之五計算之利息。
被告應自民國九十九年六月一日起至遷讓返還房屋之日止，按月
給付原告新臺幣貳拾貳萬元，及按年息百分之五計算之利息。
訴訟費用由被告負擔。
本判決於原告以新臺幣壹佰貳拾萬伍仟元為被告供擔保後，得假
執行。但被告如於假執行程序實施前，以新臺幣參佰陸拾壹萬伍
仟元為原告預供擔保後，得免為假執行。
    事實及理由
壹、程序方面：
    按訴狀送達後，原告不得將原訴變更或追加他訴，但請求之
    基礎事實同一者、不甚礙被告之防禦及訴訟之終結者，不在
    此限，民事訴訟法第255 條第1 項第2 款、第7 款分別定有
    明文。所謂請求之基礎事實同一，係指變更或追加之訴與原
    訴之主要爭點有其共同性，各請求利益之主張在社會生活上
    可認為同一或關連，而就原請求之訴訟及證據資料，於審理
    繼續進行在相當程度範圍內具有同一性或一體性，得期待於
    後請求之審理予以利用，俾先後兩請求在同一程式得加以解
    決，避免重複審理，進而為統一解決紛爭者，即屬之（最高
    法院90年度台抗字第519 號裁定參照）。本件原告起訴聲明
    第二項本為：「被告應給付原告新台幣（下同）1,965,000
    ，暨自本起訴狀繕本送達之翌日起至清償日止，按年息百分
    之5 計算之利息。」（見本院卷第1 頁）；嗣於民國99年6
    月14日變更訴之聲明第二項為：「被告應給付原告2,625,00
    0 元，暨自本起訴狀繕本送達之翌日起至清償日止，按年息
    百分之5 計算之利息。」（見本院卷第51頁）；復於99年10
    月7 日變更訴之聲明第二項為：「被告應給付原告3,505,00
    0 元，暨自本起訴狀繕本送達之翌日起至清償日止，按年息
    百分之5 計算之利息。」（見本院卷第67頁）；再於99年11
    月15日變更訴之聲明第二項為：「被告應給付原告2,955,00
    0 元，暨自本起訴狀繕本送達之翌日起至清償日止，按年息
    百分之5 計算之利息。」（見本院卷第128 頁）；又於99年
    11月22日變更訴之聲明第二項、第三項為「被告應給付原告
    1,855,000 元，暨自本起訴狀繕本送達之翌日起至清償日止
    ，按年息百分之5 計算之利息。」、「被告應自99年6 月1
    日起至遷讓房屋之日止，按月給付原告220,000 元，暨按年
    息百分5 之計算之利息。」（見本院卷第160 頁）。經核其
    訴之變更，乃分屬擴張、減縮及追加部分，其請求之基礎原
    因事實尚屬同一，變更之訴與原訴之主要爭點有其共同性，
    原請求之證據資料於審理繼續進行在相當程度範圍內具有同
    一性或一體性，且不甚礙被告之防禦及訴訟之終結，揆諸首
    開說明，原告所為訴之變更應予准許。
貳、實體方面
一、原告起訴主張：
（一）被告承租原告所有坐落於台北市○○○路129 號（U2廣場
      ）第一樓第S-7 室、第一樓第S-8 室、第一樓第S-11室、
      第一樓第S-12室之房屋（下稱系爭房屋）使用，約定租賃
      期間自97年6 月1 日起至99年5 月31日止，房屋租金每月
      計220,000 元，履約保證金計730,000 元。詎被告自98年
      3 月起即未正常按月繳納租金，亦即被告並未按月給付原
      告租金220,000 元，而係不定時以10,000 元或5,000元之
      方式給付原告。屢經原告催繳未獲置理，原告遂於99年1
      月27日以存證信函向被告催繳並告知逾期將終止租約一情
      ，惟該存證信函卻遭逾期退回，然被告仍在系爭房屋出入
      並使用，被告顯係故意不依約支付租金。雖兩造簽立之房
      屋租賃契約中有約明被告不按月給付租金，逾期30日時即
      以違約論，原告得不經催告隨時通知終止契約，被告應即
      遷出，不得異議，但原告仍以本件起訴狀繕本之送達，催
      告被告應於10日內給付租金，逾期即以起訴狀繕本之送達
      為終止租賃契約之意思表示。被告自98年3 月起即未按時
      依約繳納租金，雖至租期屆滿（即99年5 月31日）為止，
      被告有不定時以10,000元或5,000 元之方式給付租金予原
      告，計給付320,000 元，暨租期屆滿後又給付原告230,00
      0 元，因此，自98年3 月起迄99年5 月31日租期屆滿為止
      ，扣除98年3 月已付165,000 元，再扣除履約保證金730,
      000 元，再扣除前開320,000 元及230,000 元後，被告尚
      應給付原告之租金總額為1,855,000 元（計算式：220,00
      0元X15月-165,000元-320,000元-230,000元-730,000元=1
      ,855,000元），為此，原告爰提起本訴。
（二）並聲明：(1)被告應將坐落於台北市○○○路129 號（U2廣
      場）第一樓第S-7 室、第一樓第S-8 室、第一樓第S-11室
      、第一樓第S-12室房屋騰空遷讓返還原告。(2)被告應給付
      原告1,855,000 元，及自起訴狀繕本送達之翌日起（即99
      年4 月12日起）至清償日止，按年息百分之5 計算之利息
      。(3)被告應自99年6 月1 日起至遷讓返還房屋之日止，按
      月給付原告220,000 元，及按年息百分之5 計算之利息。
二、被告則以：
（一）原告並未合法終止與被告之租賃契約，因被告於雙方租賃
      關係存續中，均有陸續依約以匯款、轉帳或現金方式繳納
      租金共計320,000 元予原告，是原告主張被告自98年3 月
      起未按時繳納租金並不實在，原告據此終止雙方租賃契約
      並無理由。又被告於租賃期限屆滿後仍以匯款方式向原告
      繳付租金計230,000 元，繼續使用收益系爭房屋，原告並
      未即時為反對之意思表示，是雙方尚存有以不定期限之繼
      續租賃關係。
（二）另被告自88年間即向原告租賃系爭房屋營業迄今，租賃期
      間系爭房屋遇有漏水情形，經被告通知原告需進行修繕，
      惟原告均置之不理，被告為免影響店內生意，數度自行僱
      工修復，花費金額相當龐大，最近一筆修繕費用為97年6
      月間重新裝潢店內因漏水被毀損之牆面、隔間、天花板等
      處，共花費計346,800 元，被告就此部分之修繕費用依民
      法第423 條及第430 條規定向原告主張抵銷。故被告在原
      告交付合於所約定使用、收益之租賃物之前，有拒絕給付
      租金之權利。又被告已在租屋處投注相當時間、成本、人
      力、費用經營「TATTOO藝術工作室」店面，經營成效卓著
      ，而為擴充該店營業規模，被告分別與訴外人楊家和簽立
      讓渡書以250,000 元受讓U2廣場第一樓第S-7 室之店面使
      用權利、與訴外人班尼頓攝影寫真簽立讓渡書以600,000
      元受讓U2廣場第一樓S-12室之店面使用權利、與訴外人謝
      秋月簽立讓渡書以1,000,000 元受讓U2廣場第一樓第S-11
      室之店面使用權利、與訴外人「小羊」協議以600,000 元
      受讓U2廣場第一樓第S-8 室之店面使用權利，總計投資金
      額為2,450,000 元。再者，於租賃期間約莫97年底，被告
      陸續發現系爭房屋出現房屋門、柱歪曲變形、地板龜裂、
      地板磁磚嚴重剝落，系爭房屋漏水現象更形嚴重，經查起
      因為旁鄰之工程施工不慎所導致，被告屢次向原告反應，
      通知原告處理修繕，原告均相應不理，被告只得自行僱工
      修復鐵門（計花費374,000 元）、部分裝潢（計花費171,
      800 元）、重新添購遭漏水毀損之營業耗材高解析PVC （
      計花費48,040元），就此部分之修繕費用共計為593,840
      元。依民法第260 條、第263 條及第227 條之規定，本件
      原告若欲主張終止雙方租賃關係，則原告就租賃物之瑕疵
      應修繕而未為修繕之可歸責事由，需賠償被告因終止租約
      所受上揭修繕費用、裝潢費用、營業投資等之損害共計3,
      390,640元（即346,800元＋2,450,000元＋593,840元＝3,
      390,640元），被告主張於原告請求之範圍內為抵銷等語
      置辯。
（三）並答辯聲明：(1)原告之訴駁回。(2)如受不利之判決，願供
      擔保，請准宣告免為假執行。
三、兩造不爭執之事項：
（一）系爭房屋由原告出租予被告，約定租賃期間自97年6 月1
      日起至99年5 月31日止，房屋租金每月計220,000 元，履
      約保證金計730,000元。
（二）被告自98年3 月起至99年5 月31日租期屆滿為止，有陸續
      以匯款、轉帳或現金方式繳納租金共計320,000 元予原告
      ，被告於租賃期限屆滿後又以匯款方式繳付租金計230,00
      0 元予原告，並繼續使用收益系爭房屋。
四、得心證之理由：
    本件原告主張其自97年6 月1 日起至99年5 月31日止，出租
    系爭房屋予被告並簽立房屋租賃契約書之事實，業據其提出
    房屋租賃契約書4 份在卷可稽（附於本院卷第4 頁至第19頁
    ），且為被告所不爭執，自堪信為真實，原告另主張被告自
    98年3 月起即未正常按月繳納租金，屢經原告催繳未獲置理
    ，原告乃以本件起訴狀繕本之送達，催告被告應於10日內給
    付租金，逾期即以起訴狀繕本之送達為終止租賃契約之意思
    表示，扣除被告於租賃期滿前後已給付之租金、履約保證金
    後，被告尚應給付原告之租金總額為1,855,000 元等節，則
    為被告所否認，並以上開情詞置辯，是本院首應審酌者厥為
    （一）原告是否已合法終止雙方之租賃契約？或兩造視為以
    不定期限繼續租賃契約之關係？（二）被告主張抵銷抗辯，
    是否有理由？茲分項析述如下：
（一）原告已合法終止雙方租賃契約：
   1、被告雖辯以其自98年3 月起迄99年5 月31租期屆滿為止，
      已繳納租金320,000 元予原告，故被告有權繼續使用系爭
      租賃房屋云云；惟：
    (1)按「承租人租金支付有遲延者，出租人得定相當期限，催
      告承租人支付租金，如承租人於其期限內不為支付，出租
      人得終止契約。租賃物為房屋者，遲付租金之總額，非達
      二個月之租額，不得依前項之規定，終止契約。」，民法
      第440 條第1 項、第2 項定有明文。次按兩造簽立之房屋
      租賃契約書第三條約定：「三、租金：乙方（即被告）應
      按月交付甲方（即原告）租金....逾期30日時，以乙方違
      約論，甲方得不經催告隨時通知終止本契約，乙方應即遷
      出，不得異議....」等語（見本院卷第5 頁、第9 頁、第
      13頁、第17頁），本件原告主張其以本件起訴狀繕本之送
      達催告被告於10日內給付租金，逾期即以起訴狀繕本之送
      達為終止租賃契約之意思表示，起訴狀並於99年4 月1 日
      寄存於被告戶籍地址，此有起訴狀及送達回證各1 件在卷
      可憑（見本院卷第2 頁、第31頁）。
    (2)查兩造租賃契約訂定每月租金為220,000 元，被告自承於
      98年5 月起迄99年4 月11日收受起訴狀繕本送達時止，計
      繳納230,000 元之租金乙情（見本院卷第135 頁至第136
      頁被告之答辯《一》狀），而被告於上開期間本應繳交之
      租金總額為2,420,000 元，扣除履約保證金730,000 元為
      1,460,000元，既已達系爭租約二個月之租額440,000元，
      揆諸上開說明，原告自得於被告收受上開催告通知後10日
      內未給付積欠之租金，即取得合法終止系爭租約之權利。
      足見原告已合法終止系爭租賃契約，要無爭議。
    (3)況原告已於租賃期限屆滿前之99年3 月12日提起本件訴訟
      ，是以原告有為反對被告繼續為租賃物之使用收益之意思
      表示甚明，故被告辯以其於租期屆滿後仍繼續繳租金，原
      告並未即為反對之意思表示，本件有視為不定期限繼續租
      賃關係云云，要無可採。
   2、再者，承租人於租賃關係終止後，應返還租賃物，民法第
      455 條前段規定甚詳。又租約終止後，出租人除得本於租
      賃物返還請求權，請求返還租賃物外，倘出租人為租賃物
      之所有人時，並得本於所有權之作用，依無權占有之法律
      關係，請求返還租賃物，最高法院著有75年台上字第801
      號判例意旨可參。系爭租賃契約既已於99年4 月21日終止
      ，被告仍占有使用系爭房屋，自屬無權占有，原告依民法
      第455 條前段、第767 條前段，請求被告騰空遷讓系爭房
      屋返還原告，自屬有據，應予准許。
   3、被告自98年3 月起即未依約正常按月給付租金，及系爭租
      賃契約於99年4 月21日終止等情，均已詳如前所述。雖至
      租期屆滿（即99年5 月31日）為止，被告有不定時以10,0
      00元或5,000 元之方式給付租金予原告，計給付320,000
      元，暨租期屆滿後又給付原告230,000 元，因此，自98年
      3 月起迄99年5 月31日租期屆滿為止，扣除98年3 月已付
      165,000元，再扣除履約保證金730,000元，再扣除前開32
      0,000 元及230,000 元後，被告尚應給付原告之租金總額
      為1,855,000元（計算式：220,000元X15月-165,000元-32
      0,000 元-230,000 元-730,000 元=1,855,000元），原告
      自得請求被告給付1,855,000 元之租金，是原告此部分之
      請求，為有理由，應予准許。又被告無權占有系爭房屋，
      可能獲得相當於租金之利益，為社會通常之觀念（最高法
      院61年台上字第1635號判例參照）。原告將系爭房屋出租
      予被告時，每月所收取之租金為220,000 元，此金額自可
      作為計算不當得利損害賠償金之標準，則原告請求被告給
      付自99年6 月1 日起至遷讓房屋之日止，按月給付其無權
      占用系爭房屋所獲得相當租金之利益220,000 元，亦有理
      由，應予准許。
（三）被告主張抵銷抗辯，並無理由：
   1、按民法第430 條固有規定：「租賃關係存續中，租賃物如
      有修繕之必要，應由出租人承擔者，承租人得定相當期限
      ，催告出租人修繕，如出租人於期限內不為修繕者，承租
      人得終止契約或自行修繕而請求出租人償還其費用或於租
      金中扣除之。」；惟查，被告並未舉證證明有定相當期限
      催告原告修繕，是被告主張依民法第430 條規定就修繕費
      用於租金中抵銷，即無理由。再者，被告所提之證物皆為
      估價單甚或是被告尚未回簽確認之估價單，並非發票收據
      ，且原告亦否認其形式上及實質上之真正，故被告此部分
      主張，洵無足取。
   2、矧查，系爭房屋縱有修繕之必要，被告尚應證明該等修繕
      應屬出租人即原告應承擔者，且應證明確係定相當期限催
      告原告修繕而不遂，使足當之。再就被告所提該等估價單
      內容觀之，有許多屬於裝潢費用，總數更高達940,640 元
      ，此有被告所提之修復鐵門費用、安裝空調設備費用及營
      業耗材高解析PVC 費用證明等件可參（見本院卷第114 頁
      至第124 頁），被告未通知原告即逕行修繕裝潢，應無由
      原告負擔之理。另被告與訴外人之讓渡協議，時間自89年
      迄95年，顯與本件原告請求被告給付98年迄今之租金暨遷
      讓房屋無涉，且總數高達245 萬元之費用，何以是被告之
      營業損失，與原告請求被告給付之租金有何干係，被告皆
      未有說明，是以該等讓渡金支出顯與本件無關，故不得抵
      銷自明。故被告上開主張抵銷抗辯，均無理由，不應准許
      。
五、綜上所述，原告基於租賃契約、無權占有及不當得利之法律
    關係，請求：(1)被告應將坐落於台北市○○○路129 號（U2
    廣場）第一樓第S-7 室、第一樓第S-8 室、第一樓第S-11室
    、第一樓第S-12室房屋騰空遷讓返還原告。(2)被告應給付原
    告1,855,000 元，及自起訴狀繕本送達之翌日起（即99年4
    月12日起）至清償日止，按年息百分之5 計算之利息。(3)被
    告應自99年6 月1 日起至遷讓返還房屋之日止，按月給付原
    告220,000 元，及按年息百分之5 計算之利息，為有理由，
    應予准許。又兩造分別陳明願供擔保為假執行及免予假執行
    之宣告，核無不合，爰分別酌定相當擔保金額准許之。
六、因本案事證已臻明確，兩造其餘主張陳述及所提之證據，經
    本院斟酌後，認與判決結果不生影響，均毋庸再予論述，附
    此敘明。
七、據上論結，本件原告之訴為有理由，依民事訴訟法第78條、
    第390 條第2 項、第392 條第2 項，判決如主文。
中    華    民    國   100    年    1     月    20    日
                  民事第四庭    法  官  陳靜茹
以上正本係照原本作成
如對本判決上訴，須於判決送達後20日內向本院提出上訴狀。如
委任律師提起上訴者，應一併繳納上訴審裁判費。
中    華    民    國   100    年    1     月    20    日
                                書記官  鄭雅雲